【裁判字號】    97,台上,2426
【裁判日期】    971120
【裁判案由】    請求給付租金等
【裁判全文】
最高法院民事判決            九十七年度台上字第二四二六號
上  訴  人  中華航空股份有限公司
法定代理人  甲○○
訴訟代理人  陳長文律師
            李家慶律師
            黃欣欣律師
被 上訴 人  交通部民用航空局
法定代理人  乙○○
訴訟代理人  邱雅文律師
上列當事人間請求給付租金等事件，上訴人對於中華民國九十七
年七月二十九日台灣高等法院第二審判決（九十五年度重上字第
二號），提起一部上訴，本院判決如下：
    主  文
原判決關於駁回被上訴人請求上訴人給付租金新台幣一千八百五
十七萬一千八百零三元及滯納金新台幣二百零五萬八千五百十二
元本息之訴，暨該訴訟費用部分廢棄，發回台灣高等法院。
    理  由
本件被上訴人主張：伊於民國八十年四月一日將登記編號B160至
B162飛機三架、同年九月十八日將編號B163飛機乙架、九十二年
二月十日將編號B151、B164飛機二架（上開六架飛機下稱系爭飛
機）出租與上訴人，租期均為十九年六個月，租金則依行政院七
十六年十月二十四日台七十六財二四四四九號函（下稱行政院七
十六年函）示以各飛機價款本金及利率按每半年為一期，共三十
九期攤算。嗣因伊公開標售上開六架飛機，兩造遂於九十一年七
月五日協議以上訴人實際交付該六架飛機與得標廠商之日終止租
約。上開編號B151及B161至B164五架飛機已於九十三年一月七日
、編號B160飛機則於同年二月十七日交付得標廠商，兩造租約業
已終止，惟上訴人尚欠第一審判決附表（下稱附表）二所示租賃
期間之租金共新台幣（下同）三億八千零五十六萬九千七百二十
六元未付，且依兩造所立飛機臨時租賃合約（下稱系爭租約）第
十條第二項約定，上訴人並應繳付如附表三所示滯納金二百零五
萬八千五百十二元等情。求為命上訴人給付三億八千二百六十二
萬八千二百三十八元，及其中三億一千零七十九萬九千八百三十
九元自九十三年二月十七日起、餘六千九百七十六萬九千八百八
十七元自九十三年三月九日起，均至清償日止，按年息百分之一
二．二五計算滯納金之判決（第一審為被上訴人全部勝訴之判決
，上訴人不服提起上訴，原審認上訴人應給付被上訴人上開租金
及滯納金，但准其以對被上訴人所有返還溢收租金之債權抵銷後
，被上訴人已無餘額可得請求，乃廢棄第一審判決，改判駁回被
上訴人之訴。上訴人對於原審認其應給付被上訴人租金中之一千
八百五十七萬一千八百零三元及給付附表三所示滯納金本息部分
不服，提起第三審上訴）。
上訴人則以：系爭飛機於租期屆滿後尚有百分之四．八八殘值，
以購機成本扣除該殘值後之價款計算每期租金，伊於停止付租前
，應付租金為一百九十八億七千三百四十一萬一千一百三十九元
，惟伊已付二百零三億零五百五十三萬三千零八十九元，溢付四
億三千二百十二萬一千九百五十元，自得請求被上訴人返還，爰
以之與本件伊所付債務抵銷。又被上訴人請求給付性質屬違約金
之滯納金，核屬過高，請予酌減等語，資為抗辯。
本件原審廢棄第一審所為被上訴人勝訴之判決，改判駁回其訴，
係以：兩造就系爭飛機之租賃，原係依行政院七十六年函記載：
「……照十九年半（即以半年為一期，分三十九期）攤算本金（
即購置飛機價款本金）及利率。利率目前照百分之三計算，以後
每三年依市場利率及華航（即上訴人）財務負擔能力檢討調整一
次」等語，計算租金。又兩造原約定系爭飛機於租期屆滿即歸上
訴人，嗣行政院於八十六年四月二十三日台八十六交字第一五九
七二號函（下稱行政院八十六年函）示：「本案飛機（即系爭飛
機）租期十九年半屆滿，依國有財產法規定，飛機所有權歸於民
航局（即被上訴人）所有，由民航局調整飛機租賃合約。……有
關租金……其處理方式之計算，商議如次：1.本案計算基礎為飛
機十九年半租期屆滿仍為國有，殘值為百分之四．八八殘值……
4.按本院核示之利率及依機價減除百分之四．八八殘值計算……
租金……」等語，被上訴人將該函轉上訴人，兩造就租金之計算
自應受該函拘束。兩造已於九十一年七月五日簽訂民航局於華航
終止飛機租賃契約協議書，同意終止系爭飛機之租賃，並約定以
上訴人實際交機與得標廠商日為系爭租約終止之日期。上訴人已
於九十三年一月七日、二月十七日交付飛機與得標廠商，而其迄
該終止租約之日止，計欠被上訴人如附表二所示租金三億八千零
五十六萬九千七百二十六元及附表三所示滯納金二百零五萬八千
五百十二元，為兩造所不爭，上訴人雖抗辯約定之滯納金過高云
云，惟未舉證證明有何過高而失公平之情事，其請求核減滯納金
，尚屬無據。被上訴人請求上訴人給付上開租金及滯納金，應屬
正當。又上訴人已付被上訴人租金二百零三億零五百五十三萬三
千零八十九元，依上開行政院八十六年函核示租金之計算方式，
扣除飛機殘值百分之四．八八後重新計算租期十九年六個月，以
每半年為一期之租金，上訴人於已付租金之租期內應付租金為一
百九十八億七千三百四十一萬一千一百三十九元，即上訴人溢付
租金四億三千二百十二萬一千九百五十元，其以之與本件所欠租
金及滯納金抵銷，應予准許。則經相抵後，被上訴人已無可得請
求上訴人給付之款項。從而，被上訴人訴請上訴人給付三億八千
二百六十二萬八千二百三十八元，及其中三億一千零七十九萬九
千八百三十九元自九十三年二月十七日起，餘六千九百七十六萬
九千八百八十七元自九十三年三月九日起，均按年息百分之一二
．二五計算之滯納金，不應准許等詞，為其判斷之基礎。
惟上訴人就被上訴人主張其積欠附表二所示租金，於事實審已表
示：「對於租金計算沒有扣掉殘值這點，我們有意見」等語（見
原審卷(三)第一六六頁背面），原審謂上訴人對被上訴人上開主張
不爭執，核與卷存證據資料不符，已有認定事實不憑證據之違法
。且原審既認兩造就系爭飛機之租金計算應受行政院八十六年函
拘束，則就上訴人所欠附表二所示租賃期間（即九十二年七月間
至九十三年二月間）之租金，亦應按該函所示扣除殘值後再依租
期十九年六個月計算之方式計算。乃原審就此未詳加審究，遽認
被上訴人得請求上訴人給付依行政院七十六年函示所算出之如附
表二所示租金，亦有可議。次查，約定之違約金是否過高，法院
須依一般客觀事實、社會經濟狀況及當事人所受損害情形，以為
衡量應否酌減及減至相當數額之標準。原審就兩造約定之滯納金
是否過高，並未依上開標準衡量，徒以上訴人未舉證證明有何過
高而失公平之情事，即謂不應核減，並嫌速斷。又民事訴訟法第
四百零二條第二項對經裁判之抵銷數額，既明定有既判力，其因
該部分判決所生法律上之效力，而受不利益之當事人，就該部分
判決，自有上訴利益，不受原判決主文形式上為准駁宣示之拘束
。原審准上訴人以其對被上訴人所有四億三千二百十二萬一千九
百五十元之債權，與其就本件對被上訴人所負三億八千二百六十
二萬八千二百三十八元債務抵銷，雖於判決主文諭知上訴人勝訴
之判決，然依上開說明，上訴人對被抵銷數額部分，應有上訴利
益。而附表二所示租金須否扣除飛機殘值後重行計算，及附表三
所示之滯納金應否核減，攸關被上訴人得請求上訴人給付租金、
滯納金之金額，及上訴人可得抵銷數額為若干，上訴人對於原判
決認其應給付被上訴人如附表二所示租金中之一千八百五十七萬
一千八百零三元及如附表三所示之滯納金本息部分提起上訴，自
有將之廢棄之必要。上訴論旨，指摘原判決該部分違背法令，求
予廢棄，非無理由。
據上論結，本件上訴為有理由。依民事訴訟法第四百七十七條第
一項、第四百七十八條第二項，判決如主文。
中    華    民    國  九十七  年   十一   月   二十   日
                      最高法院民事第七庭
                          審判長法官  劉  福  來
                                法官  陳  國  禎
                                法官  陳  重  瑜
                                法官  吳  麗  女
                                法官  簡  清  忠
      本件正本證明與原本無異
                                      書  記  官
中    華    民    國  九十七  年   十二   月    二    日
                                                      Ｅ


司法院資訊處製作；財團法人民間司法改革基金會備份。
